臺灣雲林地方法院民事判決
110年度六簡字第122號
原      告  黃寶妹  
被      告  吳林富  
            吳聰明  
兼   上1人
訴訟代理人  吳政憲  
上列當事人間確認經界事件，於民國110 年9 月27日言詞辯論終
結，本院判決如下：
    主  文
確認原告所有坐落雲林縣○○市○○○段0000地號土地與被告吳林富
所有同段1057、1065地號土地，及被告吳聰明、吳政憲共有同段
1062地號土地間之經界線，為如附件鑑定圖所示Ａ－Ｂ－Ｃ－Ｄ－Ｅ黑色
連接實線。
訴訟費用被告負擔二分之一，餘由原告負擔。
    事  實  及  理  由
壹、程序事項
    按因不動產之物權或其分割或經界涉訟者，專屬不動產所在
    地之法院管轄；因定不動產之界線或設置界標涉訟者，不問
    其標的金額或價額一律適用簡易程序，民事訴訟法第10條第
    1 項、第427 條第2 項第5 款分別定有明文。經查，本件原
    告主張確認經界之不動產係其所有雲林縣○○市○○○段0000地
    號土地（下稱1055地號土地），與被告吳林富所有同段1057
    、1065地號土地（下稱1057、1065地號土地）及被告吳聰明
    、吳政憲共有同段1062地號土地（下稱1062地號土地），均
    位於本院轄區，是本院就本件確認經界訴訟自有管轄權，且
    應適用簡易程序審理，合先敘明。
貳、實體事項
一、原告起訴主張：緣原告所有1055地號土地（重測前為斗六段
    187-139 地號），與被告吳林富所有同段1057、1065地號土
    地（重測前為斗六段187-140 、同段187-5 地號）及被告吳
    聰明、吳政憲共有同段1062地號土地（重測前為斗六段187-
    4 地號）間有界址爭議，經多次調解迄未解決，爰提起本件
    訴訟等語。並聲明：㈠請求判決1055地號土地與被告所有同
    段1057、1065、1062等地號土地間之界址如鑑定圖所示Ａ－Ｂ－
    Ｃ－Ｄ－Ｅ黑色實線所示。㈡訴訟費用由被告負擔。
二、被告答辯則以：
㈠、被告吳聰明、吳政憲辯稱：
１、78年間沿原舊有牆板建築房屋，而原舊有牆板應有一定的鑑
    界，否則不可能於30多年前至雲林縣政府地籍圖重測重新鑑
    界時雙方均無異議，與原告和平相處，無紛爭，且於78年底
    ，增建現今2樓3之建物均以原牆板柱中間點而建，當時雙方
    亦無異議始興建完成，並無故意或過失逾越地界。
２、1062地號土地在雲林縣政府地籍圖重測土地標示93.03 平方
    公尺，但同樣不變的測量點，本案履勘測量卻變成93.45 平
    方公尺，為何不同單位測量結果面積卻不同，其精準度依據
    何在？誤差在何處？
３、1065、1057地號於雲林縣政府地籍圖重測土地標示以A1、B1
    、C1、D1、E1、F1為測點，於本案履勘時卻以內縮約10幾公
    分的H、G、F為量測點，測得面積卻由原測量85.13 及4.17 
    平方公尺變成85.35 、4.30平方公尺，2 筆土地分別又多了
    0.22、0.13平方公尺，而往內縮部分則分歸1055地號土地，
    但該地經履勘測量結果，其面積由原先123.10 平方公尺變
    成122.32 平方公尺，反而少了0.78平方公尺，實令被告不
    解。
４、原告所有1055地號土地重測前面積為122 平方公尺，重測時
    面積為123.10平方公尺，本案履勘測量面積為122.32平方公
    尺，2 次測量結果均超過原先登記面積，怎有占用原告土地
    面積之由呢？且兩造分別所有上開4 筆土地經重新測量後面
    積均有增加，這部分是否屬無主物呢？希望本件能和解，在
    合理的價位，被告願慮接受，且過戶費用均由被告負責。
５、兩造界址為如鑑定圖所示F－G－H－I－Ｅ紅色虛線所示等語，資為
    抗辯。
㈡、被告吳林富則辯稱：被告在67年買時係以水泥版的牆做界址
    ，78年蓋起來時現在30幾年了，均以水泥界址為準；與被告
    吳聰明前述主張相同等語資為抗辯。
三、本院之判斷：
㈠、按所謂因定不動產界線之訴訟，係指不動產之經界不明，或
    就經界有爭執，而求定其界線所在之訴訟而言，性質上屬於
    形成之訴。原告提起此訴訟時，祇須聲明請求定其界線之所
    在即可，無須主張特定之界線。縱原告有主張一定之界線而
    不能證明，法院仍不能以此駁回其訴，亦即法院可不受兩造
    當事人主張之拘束，得本於調查之結果，定雙方不動產之經
    界（最高法院90年度台上字第868 號判決意旨參照）。準此
    ，不動產經界訴訟乃形式之形成訴訟，復因涉及地籍重測之
    國家土地行政及稅收利益，而具公益性質，法院確定經界時
    ，自無須受當事人聲明界址之拘束，而應斟酌全案具體情形
    ，本乎公平原則而依職權定其經界。又相鄰土地間具體界址
    何在，如有圖地相符之地籍圖，固得以之作為標準，然若地
    籍圖不精確，兩造對於界址復各有不同主張時，即不得以當
    事人之指界位置為唯一之認定標準，而應由法院秉持公平原
    則，依各土地之地圖（實測圖、分割圖、分筆圖）、經界標
    識之狀況（經界石、經界木、木樁、基石、埋炭等）、經界
    附近占有之沿革、系爭土地之利用狀況、登記謄本面積與各
    土地實測面積之差異等客觀基準以確定界址，且因鑑測結果
    ，致兩造面積有所增減，並與土地登記簿所載者有間，此或
    係登載面積時發生錯誤，或係測量技術精密不同、所採比例
    尺不一致、天然地形變動等因素所致，可能原因非一，是確
    認界址，亦不專以面積是否增減為其認定標準。故登記面積
    並非絕對必然無誤，而不可調整。
㈡、經查，本件係因原告所有1055地號土地與被告吳林富所有105
    7、1065地號土地及被告吳聰明、吳政憲共有1062地號土地
    前於108 年間進行地籍重測，嗣兩造指界不一致而發生界址
    爭議，復經調處未果，始有本件訴訟，此有原告所提1055、
    1057、1065、1062等地號土地登記第一類謄本、現場照片、
    雲林縣斗六地政事務所區域性不動產糾紛調處紀錄表等件在
    卷可佐（見本院卷第13頁至第21頁），自堪信上情為真實。
    次查，原告起訴後經本院囑託內政部國土測繪中心於110 年
    3 月23日派員到場就原告所有1055地號土地及被告分別所有
    之1057、1065、1062等地號土地實地勘查，並依據本院囑託
    事項即：⒈依兩造之指界及舊之地籍圖繪製兩造界址，並計
    算兩造土地面積之增減，如有逾越，計算逾越之面積。⒉原
    告之指界依重測時之指界，即調解紀錄表。⒊被告之指界以
    建物之外緣為兩造之界址」等項進行施測、各標示位置及繪
    製面積分析表，而內政部國土測繪中心人員係使用精密電子
    測距經緯儀在上開土地附近檢測108 年度雲林縣斗六市地籍
    圖重測時測設之圖根點，經檢測無誤後，以各圖根點為基點
    ，分別施測上開土地及附近界址點，並計算其座標值輸入電
    腦，以自動繪圖儀展繪於鑑測原圖上（同重測後地籍圖比例
    尺1/500 及重測前地籍圖比例尺1/600 ），然後依據雲林縣
    斗六地政事務所保管之重測前後地籍圖、重測前圖解地籍圖
    數值化成果、地籍調查表等資料，展繪本案有關土地地籍圖
    經界線，與前項成果核對檢核後測定於鑑測原圖上，作成比
    例尺1/500 鑑定圖，此有勘驗筆錄、現場照片、內政部國土
    測繪中心110年5 月7 日測籍字第1101560180號函所附鑑定
    書（含鑑定圖）等件在卷可參（見本院卷第37頁至第41頁）
    。顯見內政部國土測繪中心在提供上開鑑定意見前，已將各
    種情形加以考量；衡諸內政部國土測繪中心乃我國最高地政
    測量機關，其所使用測量儀器精密，並博採地籍資料，其鑑
    定結論應屬允當。
㈢、又查，本件原告聲明請求確認其所有1055地號土地與被告吳
    林富所有1057、1065地號土地及被告吳聰明、吳政憲共有10
    62地號土地之界址部分，經本院囑託內政部國土測繪中心派
    員就上開4 筆土地實地勘查鑑定結果說明：「…㈡圖示－黑色
    實線係重測後雲林縣斗六市斗六一段地籍圖經界線，其中Ａ－
    Ｂ－Ｃ－Ｄ－Ｅ黑色實線係斗六一段1055地號毗鄰同段1057、1065
    、1062地號土地間之地籍圖經界線，亦即為原告（斗六一段
    1055地號土地所有權人）主張依調處紀錄表所載經界位置。
    ㈢圖示Ｆ…Ｇ…Ｈ…Ｉ…Ｅ黑色連接點線，係以重測前斗六段地籍圖（
    比例尺1/600 ），測定系爭斗六一段1055（重測前斗六段18
    7-139 ）地號與同段1057、1062、1065（重測前斗六段187-
    140 、187-4 、187-5 ）地號土地間界址，並讀取坐標後，
    展點連線於重測後地籍圖比例尺1/500 鑑定原圖上之位置；
    圖示Ｋ點係Ｈ…Ｇ連接點線延長與重測後地籍圖之交點。㈣圖示Ｆ
    --Ｇ--Ｈ--Ｉ--Ｅ連接紅色虛線係被告（斗六一段1057、1062、
    1065地號土地所有權人）指界建物牆壁外緣位置，經鑑界結
    果，與重測前地籍圖經界線相符。㈤系爭界址依重測前地籍
    圖經界線為準，被告所有建物並無逾越斗六一段1055地號土
    地。㈥系爭界址依重測後地籍圖經界線為準，被告（斗六一
    段1057、1062、1065地號土地所有權人）所有建物（分別著
    綠色、黃色、藍色區越）逾越斗六一段1055地號土地範圍，
    其面積分別為0.13、0.43及0.22平方公尺。…」（見本院卷
    第40頁至反面），本院審酌國土測繪中心係由土地測量人員
    本其專業，輔以精密儀器鑑測而得，施測範圍涵蓋上開4 筆
    土地周邊相關客觀基準，其測繪結果可謂係採取精密之科學
    方法，經專業智識技能判斷所得，其鑑定方法符合現代科技
    之需求先進，應堪採用。
㈣、惟查，被告等均辯稱其各自於所有土地興建建物時，係依舊
    地籍圖沿線建築，並無逾越地界等語，固與上開鑑定書所示
    鑑定結果㈣相符。然按臺灣地區現有重測前之舊地籍圖，多
    係日據時期所遺留之地籍附圖，由於當初謄繪技術之差異、
    測量技術之不精及摺痕斷裂等原因，產生諸多圖地不合之現
    象。為解決此問題，土地法於64年7 月24日修正增訂有關地
    籍圖重測之規定，依土地法第46條之1 、第46條之2 及第47
    條授權中央地政機關所訂之地籍測量實施規則之立法意旨，
    係在以較新科學方法，更新測量技術和儀器，普收測量整理
    實效，使地籍登記趨於正確。本件兩造各自所有土地於108 
    年間既經重測，則顯見原有地籍資料已有重新測量之必要，
    既云重測，測量後各土地間之面積有所更動，亦係以精密儀
    器定出正確界線之必然結果，但地籍重測與重劃並不相同，
    重測後之土地面積縱使與土地登記面積有差距，亦應在公平
    合理之範圍內，依上述說明，被告吳聰明辯稱上開土地重測
    後之面積與原登記面積有些許誤差，並稱測量準確度實有疑
    義等語，並不足採。再者，本案所採憑之舊地籍圖因多年及
    長期使用，原圖經界線已有伸縮、模糊不清之情形，此有雲
    林縣斗六地政事務所110 年5 月19日斗地四字第1100004243
    號函之說明及隨函所附之舊地籍圖可資參酌（見本院卷第45
    頁至第46頁），故本案應以較新及精密測量所得之結果為準
    ，否則即與政府機關實施地籍重測，糾正舊地籍不正確之目
    的有違。是以，依重測後地籍圖經界線為準，再參考鄰接各
    土地之地圖、經界標識、占有沿革等客觀情事，並依前揭內
    政部國土測繪中心鑑測結果可知，應依如鑑定圖所示Ａ－Ｂ－Ｃ－
    Ｄ－Ｅ黑色連接實線，亦即重測後地籍圖經界線為基礎，兩造
    所有土地重測後之面積，亦與重測前原地籍圖登載之面積僅
    有甚微差距，損益亦為相當，對兩造最為公平，爰確定兩造
    土地之界址如主文第1 項所示。
四、本件事證已臻明確，兩造其餘攻擊防禦方法及舉證，經核均
    與本件判決結果不生影響，爰不一一贅述，附此敘明。
五、末按因共有物分割、經界或其他性質上類似之事件涉訟者，
    由敗訴當事人負擔訴訟費用顯失公平者，法院得酌量情形，
    命勝訴之當事人負擔其一部，又因勝訴人之行為，非為伸張
    或防衛權利所必要，或敗訴人之行為，按當時之訴訟程度，
    為伸張或防衛權利所必要者，其所生之費用，法院得酌量情
    形，命勝訴之當事人負擔其全部或一部，民事訴訟法第80條
    之1 、第81條分別定有明文。本件係因鑑定界址糾紛涉訟，
    核其性質，兩造本可互換地位，則原告提起本訴雖依法有據
    ，然被告之應訴係法律規定所使然，其抗辯自為伸張或防衛
    權利所必要，且就兩造界址予以釐清，自於兩造均屬有利。
    是以，本院認應由兩造共同負擔訴訟費用較為允洽，爰依民
    事訴訟法第80條之1 規定，判決如主文第2 項所示。
六、訴訟費用負擔之依據：民事訴訟法第80條之1 。
中　　華　　民　　國　　110 　年　　10　　月　　18　　日
                   斗六簡易庭       法  官 温文昌
以上正本係照原本作成。
如不服本判決，應於送達後20日內向本院提出上訴狀並表明上訴
理由，如於本判決宣示後送達前提起上訴者，應於判決送達後20
日內補提上訴理由書（須按他造人數附繕本）。
中　　華　　民　　國　　110 　年　　10　　月　　19　　日
                                   書記官 張宏清